【裁判字號】    95,台上,3880
【裁判日期】    950714
【裁判案由】    殺人
【裁判全文】
最高法院刑事判決            九十五年度台上字第三八八０號
    上  訴  人  甲○○
                        26號.
上列上訴人因殺人案件，不服台灣高等法院高雄分院中華民國九
十五年五月九日第二審判決（九十五年度上重訴字第三號，起訴
案號：台灣高雄地方法院檢察署九十三年度偵字第二四一五五號
、九十四年度偵字第二三三一號），提起上訴，本院判決如下：
    主  文
原判決關於殺害直系血親尊親屬部分撤銷，發回台灣高等法院高
雄分院。
    理  由
本件原判決撤銷第一審關於強盜故意殺人罪及定執行刑之判決，
改判論上訴人甲○○以殺害直系血親尊親屬罪，判處無期徒刑，
諭知褫奪公權終身，扣案之扁擔連結菜刀壹把宣告沒收之，固非
無見。
惟查：（一）審理事實之法院，於當事人聲請調查之證據調查完
畢後，對於案內與待證事實有重要關係，在客觀上認為有發現真
實之必要，或於公平正義之維護或對被告利益有重大關係之事項
，而應依法調查之證據，如未依法調查，或雖已調查而未調查明
白，即與證據未經調查無異，如率行判決，其判決當然為違背法
令。本件原判決事實認定：民國九十三年十一月二十九日下午四
時許，上訴人再度向黃萬宇借錢未果，竟基於殺害直系血親尊親
屬之犯意，隨手以其所有置於房內用以防身之扁擔連結菜刀一把
，先以刀背毆打黃萬宇手、腳，再以刀刃猛然砍殺黃萬宇，致其
血流不止跌坐於地。同日下午四、五時許，其未滿十二歲之女（
原判決誤載為子）乙○○（八十四年十一月二十一日生）與子（
原判決誤載為女）丙○○（八十五年十月九日生）陸續放學返家
，上訴人便與其子女在高雄縣林園鄉○○村○○路二十六號一樓
住處房間內一同觀看電視，任由黃萬宇血流不止。其間上訴人又
持上開菜刀一把朝黃萬宇頭部及身上猛打，黃萬宇終致不支仰躺
於地，呼吸急促，上訴人復以腳猛力踩踏黃萬宇心臟部位，再猛
踩黃萬宇身體等情（見原判決第一頁倒數第一、二行、第二頁第
一至九行）；理由內說明：上訴人坦承：於九十三年十一月二十
九日下午一、二時許起至同日下午五、六時許止，在前揭房間內
，以菜刀一把砍殺黃萬宇之事實，……核與證人乙○○、丙○○
於警詢及第一審審理時證述之情節相符等語（見原判決第四頁最
後一行、第五頁第一至六行）。如果無訛，似認上訴人於其兒女
返家之前，先以上開菜刀刀背毆擊黃萬宇手、腳，再以刀刃猛砍
，繼於兒女返家後，再持前揭菜刀朝黃萬宇頭部及身上猛打。然
上訴人於九十三年十一月三十警詢時供稱：伊隨手持房內以扁擔
綁成之菜刀一把欲作砍殺狀，卻遭伊父親以手部抵擋，伊記憶中
只有砍一刀，……後約於五時左右伊子、女陸續放學返家後，隨
即進入伊與父親所處之房內看電視，待伊與父親，於房內交談一
會兒後，便見伊父親躺在地板上突然呼吸急促，不到十餘分時間
見伊父親已無呼吸；於九十三年十二月十日警詢時供述：在房內
先以刀背毆打父親之手、腳部，後因伊再以刀刃砍殺時，伊父親
便以左手作為抵擋，以致手部遭受砍傷流血不止死亡，……伊未
以腳踩父親心臟，及跳至其身上以雙腳踩，直呼「爽」；於九十
三年十一月三十日檢察官偵查時供謂：兒女回來前，伊用扁擔部
分打父親身體，後來將刀翻轉過來，刀子就砍到其雙手，小孩回
來後，伊帶著小孩到父親所在之房間看電視，一會兒躺到地板上
，呼吸急促，伊也不管他，後來伊轉身看他，摸他的心跳，發現
沒有心跳；於九十四年一月十一日偵訊時供以：伊都是用扁擔打
父親，未以腳踩其身體；於第一審調查時供陳：伊先用手打父親
，再用綁菜刀之扁擔以棍子那一面打他，後來因突然翻面，他用
手擋就被菜刀砍到，只有砍一下，等兒女回來後，未曾再砍殺伊
父親（見高雄縣政府警察局刑事偵查卷第二、六頁、九十三年度
相字第二０四七號卷第三十六頁反面、第三十七頁、九十三年度
偵字第二四一五五號卷第二十九、三十一頁、第一審卷第十四頁
）；乙○○於九十三年十一月三日警詢時證稱：伊回到家，見上
訴人拿起一支扁擔綁菜刀之物，雙手握著朝阿公（即黃萬宇）頭
及身上猛砍，大約砍五至十下，……上訴人先用腳踩阿公心臟部
位三下，又再踩二下，再一次用雙腳踩到阿公身上，一直喊「爽
」；於第一審審理時證述：上訴人有拿棍子連著刀子打阿公，而
阿公坐著被打，有用手抵抗，打了一下子而已，上訴人係以刀背
（即沒有刀鋒之處），雙手拿著棍子沿著刀背砍阿公之左手臂，
五次以下，只用刀背砍手，沒有砍頭；丙○○於九十三年十一月
三十日警詢時證謂：上訴人將電視關掉，就開始用有夾著菜刀之
棍子打阿公，是用棍子之部位毆打，打阿公之腳部各等語（見高
雄縣政府警察局刑事偵查卷第九、十三頁、第一審卷第一三０至
一三二頁、第一三四至一三六頁、第一三九、一四三頁）。如果
不虛，顯然上訴人自始至終，均否認於兒女返家後，仍繼續持前
揭菜刀砍打黃萬宇，及以腳踩黃萬宇之心臟，其係於兒女返家前
先以刀背毆其父之手、腳部，因其父以左手抵擋，始致手部遭砍
傷流血，且僅以上開菜刀砍黃萬宇一次而已。則上訴人於其兒女
返家後，有無持續以刀毆砍其父？如屬肯定，究係毆砍黃萬宇之
手部、腳部抑或頭部？其以刀背砍黃萬宇，繼而翻轉刀刃砍殺時
，因其父以左手抵擋，以致手部遭受砍傷流血之事，究係在其兒
女返家前抑或返家後？其當日以刀毆砍之次數為何？其父被砍倒
後，有無踩其父之心臟，並直喊「爽」？均非無疑義。究竟實情
如何，原審未詳細調查、細心勾稽，或就上訴人或乙○○、或丙
○○前後不一之供述及證陳，說明何以取信其一，而摒除其餘之
心證理由，遽為判決，難謂無應於審理期日調查之證據未予調查
及判決理由不備之違背法令。（二）按上開事實之記載，如果屬
實，顯然上訴人於其兒女返家前之該日下午四時許，即先以前揭
菜刀刀背毆打黃萬宇手、腳，再以刀刃猛然砍殺；嗣於其兒女返
家後之四、五時許，復持同一把採刀朝黃萬宇頭部及身上猛打。
其前後二次行為，究係基於「單一之犯意」？抑或基於其他之犯
意？自應詳細記載、充分論述。原審未予調查、釐清，並說明其
依據，致此部分真相如何，尚屬不明，率行判決，亦有判決理由
不備之違法。（三）刑事科刑判決旨在實現刑罰權之分配正義，
故法院對有罪被告之科刑，應符合罪刑相當之原則，使輕重得宜
，罰當其罪，以契合社會之法律感情，此所以刑法第五十七條明
定科刑時應審酌一切情狀，尤應注意該條所列十款事項以為科刑
輕重之標準，依刑事訴訟法第三百十條第三款規定，並應將所審
酌之具體情形，記載於判決書理由內，否則即難謂無判決不載理
由之違法。本件第一審判決事實認定：九十三年十一月二十九日
下午四時許，上訴人再度向黃萬宇借錢未果，竟……隨手以其置
放於房內用以防身之扁擔連結菜刀一把，先以刀背毆打黃萬宇手
、腳，再以刀刃猛然砍殺黃萬宇，致其血流不止跌坐於地。同日
下午四、五時許，適丙○○、乙○○陸續放學返家，上訴人便與
之在前開房內一同觀看電視，任由黃萬宇席地而坐，血流不止。
其間上訴人再度向黃萬宇索討金錢不得，竟又持上開菜刀朝黃萬
宇頭部及身上猛打，黃萬宇終致不支仰躺於地，呼吸急促，上訴
人不顧於此，拿前揭菜刀毆打黃萬宇，復以腳猛力踩踏黃萬宇心
臟部位，再猛踩黃萬宇身體等情（見第一審判決第二頁第一至十
二行）；理由內說明：審酌「上訴人身為黃萬宇之子，乙○○、
丙○○之父，不知克盡孝子、慈父之道，僅因缺錢花用，於索討
無著，竟恣意對黃萬宇利器相向，至黃萬宇斷氣為止，長達數小
時，期間極盡折磨之能事，況黃萬宇經上訴人砍殺，已片體麟傷
，血流不止，人人見而憐之，上訴人枉為人子，見老父痛苦掙扎
不堪，竟不即時挽救，復屢下毒手，且不憚於幼子乙○○、丙○
○面前折磨老父，絲毫未加掩飾，見黃萬宇傷勢嚴重，能阻止其
死亡之發生而不為，致黃萬宇終為上訴人凌虐致死，足見其手段
兇殘，泯滅人性，視人命為無物，再參以上訴人更於黃萬宇斷氣
後，竟腳踏黃萬宇屍體，即使牲畜，亦不至如此，罪無可逭，其
心可誅；其所為除造成黃萬宇死亡無可彌補之後果外，乙○○、
丙○○因目睹其父手刃祖父，終其一生難忘此恐怖情景，心靈上
有揮之不去之陰影，對社會治安、人群道義之危害亦鉅，其惡性
極為深重」等情狀（見第一審判決第二十二、二十三頁），認上
訴人係犯強盜罪而故意殺人，量處「死刑」。而原審審理結果，
認其係犯殺直系血親尊親屬罪，第一審判決不當而撤銷。然原判
決事實之記載與第一審之前揭認定大致相符，理由除與第一審判
決相同之說明外，並未就何以由「死刑」變更為「無期徒刑」之
理由詳為論述，僅以「念其尚無前科紀錄等一切情狀」云云，率
為判決，難謂與罪刑相當原則盡符，並有判決理由不備之違誤。
上訴意旨雖未指摘及此，惟案關重典，且以上均為本院得依職權
調查之事項，應認原判決關於殺害直系血親尊親屬部分，有撤銷
發回之原因。
據上論結，應依刑事訴訟法第三百九十七條、第四百零一條，判
決如主文。
中    華    民    國  九十五  年    七    月   十四   日
                      最高法院刑事第六庭
                          審判長法官  林  增  福
                                法官  邵  燕  玲
                                法官  張  清  埤
                                法官  陳  世  雄
                                法官  陳  朱  貴
      本件正本證明與原本無異
                                      書  記  官
中    華    民    國  九十五  年    七    月   十八   日
                                                      Ｌ


司法院資訊處製作；財團法人民間司法改革基金會備份。
